臺灣臺南地方法院民事判決　　　　　　 100年度簡上字第83號
上　訴　人　曾秀新
訴訟代理人　吳炳輝律師
被上訴人　　林吳秀蓮
訴訟代理人　林明宏
上列當事人間給付票款事件，上訴人對於民國100年5月9日本院
柳營簡易庭100年度營簡字第19號第一審判決提起上訴，經本院
於100年12月21日言詞辯論終結，判決如下：
    主      文
原判決關於命上訴人給付被上訴人超過新台幣壹佰捌拾伍萬捌仟
伍佰元，及其中新臺幣壹佰陸拾陸萬肆仟伍佰元自民國99年9月3
日起，其中新台幣壹拾玖萬肆仟元自民國98年10月26日起，均至
清償日止，均按週年利率百分之五計算之利息部分，及該部份假
執行之宣告，暨訴訟費用之裁判均廢棄。
上開廢棄部分，被上訴人在第一審之訴駁回。
其餘上訴駁回。
第一、二審訴訟費用新臺幣伍萬仟貳佰拾柒元，由被上訴人
負擔新臺幣肆仟玖佰柒拾元，餘由上訴人負擔。
    事實及理由
一、被上訴人方面：
（一）被上訴人起訴主張：被上訴人持有上訴人簽發如附表所載
      之支票六張（下稱系爭支票），未料屆期經提示均無法兌
      現，雖經一再催索，亦置之不理，爰依票據之法律關係，
      請求上訴人給付如附表票面金額所示之票款共新台幣205
      萬元，及自提示日即利息起算日起至清償日止按年息5﹪
      計算之利息。
（二）被上訴人於本院審理時之陳述除與原判決記載相同者，予
      以引用外，並補稱：
    1.被上訴人由北門農會領取現金後交付上訴人，上訴人親手
      簽發系爭六張支票交付給被上訴人做為擔保，依據領取現
      金並交付給上訴人本人之金額及對價關係，並無不相當及
      惡意取得對價，故上訴人當應給付被上訴人205萬元。
    2.兩造間六筆借款金額共205萬元，借款期限均為三個月，
      利息為月息百分之一，每次交付款項時，均按票面金額預
      扣三個月之利息後交付，並以系爭支票之發票日為清償日
      。上訴人稱借貸金額為100萬元絕非事實。況且，依原審
      判決所載：「系爭債務業已清償畢，清償時訴外人蘇蔡含
      笑皆在場，以現金清償，分三次清償云云，然被告未能舉
      出其他證據以實其說，自難遽認系爭支票有現金清償之情
      。」等語，可證上訴人於原審承認之借貸金額為205萬元
      ，其於二審上訴理由卻改口借貸金額為100萬元顯非事實
      ，且前後說法不一。
    3.上訴人迄今就上揭借貸金額205萬元分文未償，並非如其
      所言已分三次清償。至於上訴人在99年8月31日清償1萬
      元，99年9月27日清償3萬元，99年10月25日清償3萬元，
      99年11月25日清償3萬元，99年12月27日清償3萬元，總共
      13萬元，這是清償上訴人積欠被上訴人另兩筆355萬元及
      40萬元之本票債務，與本件無關。
（三）並聲明：駁回上訴。
二、上訴人則以：
（一）按原審判決徒以票據上簽名者，依票上文義負責，為票據
      法第5條所明定，而判決上訴人敗訴，然查以不相當對價
      取得票據者，不得享有優於其前手之權利，執票人取得票
      據出於惡意者，不得享有優於其前手之權利，執票人取得
      票據出於惡意者，發票人亦得為票據抗辯拒絕給付票款，
      分別為票據法第14條第2項、第13條所明定，被上訴人實
      際係以預扣利息方式給付100萬元本金，逾額部分均為利
      息，並未給付，上開本金100萬元部分均已清償完畢，此
      有蘇蔡含笑可資傳喚查明。被上訴人顯係以不相當之對價
      取得系爭六張支票甚明，上訴人依上開法規所示自得拒絕
      給付逾額之款項。
（二）再查，兩造間借貸金額係100萬元，並非205萬元，實際被
      上訴人給付100萬元，逾額部份既未給付，依票據抗辯性
      ，上訴人自得拒絕給付逾額之105萬元，被上訴人並未舉
      證其有付205萬元借款金額之事實，原判決未查，亦有違
      失。
（三）上訴人在在99年8月31日清償1萬元，99年9月27日清償3
      萬元，99年10月25日清償3萬元，99年11月25日清償3萬元
      ，99年12月27日清償3萬元，總共13萬元，上訴人指定清
      償附表編號6該紙支票票款，其次抵充編號5之票款。
（四）上訴人否認前開13萬元是清償上訴人另兩筆355萬元及40
      萬元之本票債務，按該兩張本票已由本院100年度營簡字
      第101號、100年度營簡字第157號判決本票債權不存在。
（三）並聲明：
    1.原審判決廢棄。
    2.被上訴人在第一審之訴駁回。
    3.第一、二審訴訟費用由被上訴人負擔。
三、得心證之理由：
    查被上訴人執有上訴人所簽發，以新營市農會為付款人，如
    原審判決附表所示之支票六紙，票面金額共205萬元，屆期
    提示均不獲兌現等情，有被上訴人提出之系爭支票及退票理
    由單各六紙為證，復為兩造所不爭執，堪信為真實。上訴人
    主張其簽發票面金額205萬元之支票，但僅收到100萬元之借
    款，而該100萬元已清償，因此拒絕支付票款等情，為被上
    訴人所否認，並以前詞置辯。是本件兩造爭執之處厥為：「
    上訴人抗辯兩造之原因關係為消費借貸契約，被上訴人交付
    之借款本金為100萬元，上訴人為原因關係之抗辯，是否有
    理由？」、「上訴人抗辯已清償上訴人系爭支票之票款共
    100萬元，是否有理由？」茲分述如下：
（一）「票據法第十四條所謂以惡意取得票據者，不得享有票據
      上之權利，係指從無權處分人之手，受讓票據，於受讓當
      時有惡意之情形而言。」、「票據法第十四條第二項所謂
      不得享有優於其前手之權利，固指前手之權利如有瑕疵，
      該取得人即應繼受其瑕疵，人的抗辯並不中斷；如前手無
      權利時，取得人即不能取得權利而言，惟該前手權利瑕疵
      或無權利之抗辯事由，仍應由票據債務人負證明之責。」
      最高法院著有67年台上字第1862號判例、89年度台上字第
      1313號判決足資參照。依票據法第14條之規定及最高法院
      裁判意旨，該法條之規範之目的，係以票據執票人在輾轉
      受讓票據時，因本身有可歸責性（惡意、重大過失、無對
      價、不相當之對價），此時票據之文義性及無因性即例外
      被打破，執票人不得行使票據權利或應繼受前手之瑕疵。
      然本件系爭支票係上訴人簽發後直接交付予被上訴人，兩
      造為系爭支票之前後手，並無前述「從無權處分人之手受
      讓票據」、「前手之權利有瑕疵」之問題。上訴人抗辯被
      上訴人以預扣利息方式給付100萬元云云，應屬票據法第
      13條規定之情形。是上訴人抗辯稱依票據法第14條規定，
      得拒絕給付逾100萬元之款項云云，顯係誤會。
（二）復按「支票固為無因證券，票據債務人不得以自己與發票
      人或執票人前手間所存在之抗辯事由，對抗執票人。然發
      票人非不得以自己與執票人間所存之抗辯事由對抗執票人
      ，此觀票據法第十三條本文之反面解釋自明。又如發票人
      一旦提出其基礎原因關係不存在之對人抗辯，執票人自應
      就該基礎原因關係存在之積極事實，負舉證責任。本件被
      上訴人固主張伊係因借款予上訴人而直接收受系爭支票，
      而上訴人則否認之，提出其基礎原因關係不存在之對人的
      抗辯，則被上訴人對於已交付借款、消費借貸關係有效成
      立之積極事實，自應負舉證責任。」此有最高法院87年度
      台上字第1601號裁判要旨可資參照。查系爭支票之原因關
      係為上訴人向被上訴人調借金錢，上訴人為擔保被上訴人
      之借款債權，遂簽發系爭支票交予被上訴人收執，此為兩
      造所不爭執。則上訴人辯稱系爭支票所擔保之金錢借貸關
      係，因被上訴人並未依約交付足額之款項而不存在，依據
      上開裁判要旨之說明，被上訴人對於金錢借貸關係有效存
      在即被上訴人業已交付借款予上訴人之事實，即應負舉證
      之責任。
    1.查上訴人對於本件被上訴人起訴請求給付205萬元，於原
      審審理時即稱：「對支票六張沒有意見，是被告所簽發的
      。我們有透過訴外人蘇蔡含笑代為清償205萬元，已經清
      償完畢。」、「我們已經清償了。清償時，蘇蔡含笑在場
      ，因為是分三次清償。都是拿現金清償，分三次清償，清
      償時蘇蔡含笑都在場。」（見原審卷100年2月22日、100
      年3月29日言詞辯論筆錄），並提出民事調查據聲請狀，
      聲請傳喚證人蘇蔡含笑，以證明上訴人已透過證人蘇蔡含
      笑「清償系爭借款」（見原審卷第22頁）。按當事人主張
      之事實，經他造於準備書狀內或言詞辯論時或在受命法官
      、受託法官前自認者，無庸舉證，民事訴訟法第279條第1
      項定有明文。所謂自認，指對於他造當事人主張之事實，
      積極的表示承認而言；而該承認不以明示為限，默示的承
      認，例如對於他造當事人主張之債務，表示已清償，亦應
      認有承認該債務存在之效力。上訴人對於被上訴人請求給
      付205萬元時，就超過100萬元部分，並未爭執該債權不存
      在，僅辯稱已清償系爭借款，顯就系爭205萬元借款全額
      均已交付、兩造間205萬元消費借貸債權之存在為自認，
      上訴人辯稱其於原審未自認，並無足採。
    2.按當事人於訴訟上所為之自認，於辯論主義所行之範圍內
      有拘束法院之效力，法院自應認當事人自認之事實為真，
      以之為裁判之基礎。當事人合法委任之訴訟代理人，在訴
      訟上為自認，亦與該當事人自身所為者同。又自認之撤銷
      ，除別有規定外，以自認人能證明與事實不符，且係出於
      錯誤而為自認者，始得為之，民事訴訟法第279條第3項定
      有明文。故自認人撤銷其自認者，除應向法院為撤銷自認
      之表示外，自須舉證證明其自認有與事實不符，且其自認
      係出於錯誤之事實。上訴人雖撤銷其自認稱未收到逾100
      萬元以上之借款，揆諸前揭規定，自應舉證證明其自認有
      與事實不符且係出於錯誤。經查：
      (1)兩造間轉讓系爭支票之基礎原因關係為消費借貸契約，
        六筆借款金額共205萬元，借款期限均為三個月，利息
        為月息百分之一，每次交付款項時，均按票面金額預扣
        三個月之利息後交付，並以系爭支票之發票日為清償日
        ，此亦經被上訴人自認在卷（見本院卷第41頁背面），
        被上訴人承認附表編號1-6支票之票面金額雖為10萬元
        、60萬元、50萬元、20萬元、35萬元、30萬元，但已預
        扣三個月、月息百分之一之利息，實際僅交付上訴人借
        款97,000元、582,000元、485,000元、194,000元、
        339,500元、291,000元，共1,988,500元。則上訴人主
        張逾此金額之借款61,500元未交付（計算式：
        2,050,000- 1,988,500= 61,500），應可採信。
      (2)此外，上訴人就此前自認曾經受領988,500元借款之事
        實，未能舉證證明其自認有與事實不符且其自認係出於
        錯誤，即無從撤銷其自認。從而，被上訴人交付系爭借
        款時，除預扣利息三個月計61,500元，其餘借款
        1,988,500元，現經上訴人自認，被上訴人即無庸舉證
        證明已交付借款1,988,500元之事實。
    3.按「按金錢借貸契約係屬要物契約，故利息先扣之金錢借
      貸，其貸與之本金額應以利息預扣後實際交付借用人之金
      額為準，該預扣利息部分，既未實際交付借用人，自不成
      立金錢借貸。」最高法院著有87年度台上字第1682號判決
      意旨可資參照。上訴人向被上訴人借款10萬元、60萬元、
      50萬元、20萬元、35萬元、30萬元，而簽發系爭支票交付
      被上訴人作為擔保，但被上訴人實際僅交付上訴人97,000
      元、582,000元、485,000元、194,000元、339,500元、
      291,000元，預扣三個月之利息61,500元。則被上訴人之
      系爭借款及票據債權，自僅於1,988,500元之範圍內存在
      ，超過部分即難認為存在。上訴人依票據法第13條所為此
      部分之抗辯即有理由。
（三）關於上訴人是否清償系爭支票之票款100萬元部分：
    1.當事人主張於己有利之事實者，就其事實有舉證之責任，
      民事訴訟法第277條定有明文。上訴人主張其已清償100萬
      元，對此有利於已之事實應負舉證責任。
    2.上訴人雖請求傳喚清償時之在場證人蘇蔡含笑到庭作證。
      然證人蘇蔡含笑因未居住於戶籍地「嘉義縣布袋鎮新塭復
      興里487-10號」，未前往寄存準備程序通知書之嘉義縣警
      察局布袋分局新塭派出所領取開庭通知，其家人亦無法聯
      繫也不知其行蹤而無法到庭為證等情，業經嘉義縣警察局
      布袋分局以100年6月29日函復本院在卷（見本院卷第25頁
      ）。該證人無從通知到場，自難為有利上訴人之認定。
    3.上訴人又主張，其99年8月31日清償1萬元，99年9月27 日
      清償3萬元，99年10月25日清償3萬元，99年11月25日清償
      3萬元，99年12月27日清償3萬元，總共13萬元，並提出匯
      款回條四紙為證（見本院卷66-70頁），被上訴人對收受
      上開款項為自認，惟辯稱這是上訴人清償其積欠被上訴人
      另兩筆355萬元及40萬元之本票債務，與本件無關云云。
      惟查：
      (1)上訴人雖主張該13萬元是清償上訴人所積欠另兩筆355
        萬元及40萬元之本票債務云云。然被上訴人執有由上訴
        人名義所簽發票號784077號發票日九十九年六月四日金
        額新臺幣肆拾萬元之本票，經本院柳營簡易庭100年度
        營簡字第101號判決本票債權不存在；另被上訴人執有
        由上訴人名義所簽發票號573504號發票日九十九年九月
        二日金額新臺幣參佰伍拾伍萬元之本票，亦經本院柳營
        簡易庭100年度營簡字第157號判決本票債權不存在（均
        尚未確定），此有上訴人提出之判決書影本在卷可憑（
        見本院卷第56-65頁）。則被上訴人是否對上訴人有該
        兩筆355萬元、40萬元之本票債權存在並非無疑。
      (2)縱認上開二筆本票債權存在，然「對於一人負擔數宗債
        務而其給付之種類相同者，如清償人所提出之給付，不
        足清償全部債額時，由清償人於清償時，指定其應抵充
        之債務。」、「清償人不為前條之指定者，依左列之規
        定，定其應抵充之債務：一、債務已屆清償期者，儘先
        抵充。二、債務均已屆清償期或均未屆清償期者，以債
        務之擔保最少者，儘先抵充；擔保相等者，以債務人因
        清償而獲益最多者，儘先抵充；獲益相等者，以先到期
        之債務，儘先抵充。三、獲益及清償期均相等者，各按
        比例，抵充其一部。」民法第321條、第322條分別定有
        明文。上訴人雖主張該13萬元指定清償附表編號6該紙
        支票票款，其次抵充編號5之票款云云。然上訴人指定
        清償，應在清償時為之，民法第321條定有明文，上訴
        人清償時並未指定清償何筆債務，此經被上訴人陳明在
        卷（見本院卷第72頁背面），上訴人又未能舉證證明其
        於清償時有為上開指定，待至本件訴訟中始指定應抵充
        債務，自無可採，本件應適用民法第322條之法定抵充
        順序。查附表所示六張支票及上訴人所簽發之上開二紙
        本票，均已屆清償期，擔保相等，對債務人獲益亦相等
        ，應適用民法第322條第二款後段規定，以先到期之債
        務，即附表編號3發票日為98年10月10日之支票儘先抵
        充，則原得請求金額485,000元，經清償130,000元後，
        餘款為355,000元。
    4.此外，上訴人未能舉證證明另有其他清償之事實，此部分
      之主張並無可採。
（四）按支票發票人應照支票文義擔保支票之支付，執票人向支
      票債務人行使追索權時，得請求自為付款提示日起之利息
      ，如無約定利率者，依年息6％計算，票據法第126條、第
      133條分別定有明文。被上訴人持有上訴人所簽發之系爭
      支票，雖上訴人主張未收到全部借款及已清償云云，惟上
      訴人之主張，除已證明清償13萬元，及被上訴人自認預扣
      利息61,500元可認定為真實外，其餘因舉證不足而不可採
      信。上訴人既為系爭支票之發票人，則被上訴人依票據之
      法律關係訴請上訴人給付1,858,500元（1,988,500-
      130,000=1,858,500），及其中1,664,500元自99年9月3日
      起，其中194,000元自98年10月26日起，均至清償日止，
      均按週年利率百分之五計算之利息，洵屬有理。
四、綜上所述，被上訴人為系爭支票之執票人，已依兩造之原因
    關係消費借貸契約交付1,988,500元，扣除上訴人清償13萬
    元，上訴人尚須給付被上訴人1,858,500元。從而，被上訴
    人本於票據之法律關係，請求上訴人給付1,858,500元，及
    自系爭支票提示日即其中1,664,500元自99年9月3日起，其
    中194,000元自98年10月26日起，均至清償日止，均按週年
    利率百分之五計算之利息，為有理由，應予准許。逾此範圍
    之請求，為無理由，應予駁回。原審就上開應准許部分，為
    被上訴人勝訴之判決，並依職權宣告假執行及免為假執行，
    經核並無違誤，上訴意旨就此部分指摘原判決不當，求予廢
    棄，為無理由，應予駁回。就超過上開應准許部分，原審為
    上訴人敗訴之判決，自有未洽，上訴意旨就此部分指摘原判
    決不當，求予廢棄改判，為有理由，爰由本院予以廢棄改判
    如主文第2項所示。
五、本件事證已臻明確，兩造其餘攻擊防禦方法，核與判決結果
    無影響，爰不逐一論述，併此敘明。
六、另按各當事人一部勝訴、一部敗訴者，其訴訟費用，由法院
    酌量情形，命兩造以比例分擔或命一造負擔，或命兩造各自
    負擔其支出之訴訟費用。法院為終局判決時，應依職權為訴
    訟費用之裁判，上級法院廢棄下級法院之判決，而就該事件
    為裁判或變更下級法院之判決者，應為訴訟總費用之裁判；
    受發回或發交之法院為終局之判決者亦同。民事訴訟法第79
    條、第87條分別定有明文。查本件第一、二審訴訟費用即裁
    判費53,237元（第一審裁判費21,295元、第二審裁判費
    31,942元），爰命兩造以比例分擔，依法確定如主文第4項
    所示。
七、據上論結，本件上訴為一部有理由，一部無理由，依民事訴
    訟法第436條之1第3項、第449條第1項、第450條、第79條、
    第87條，判決如主文。
中    華    民    國   100    年    12    月    30    日
                  民事第一庭  審判長法  官  杭起鶴
                                    法  官  林雯娟
                                    法  官  張麗娟
以上正本係照原本作成。
如對本判決上訴，須於判決送達後20日內向本院提出上訴狀，同
時表明上訴理由，上訴理由須以適用法規顯有錯誤且所涉及之法
律見解具有原則上之重要性為限，經本院許可後提起第三審上訴
。上訴時應提出委任律師或具有律師資格之人之委任狀；委任有
律師資格者，另應附具律師資格證書及釋明委任人與受任人有民
事訴訟法第466條之1第1項但書或第2項（詳附註）所定關係之釋
明文書影本。如委任律師提起上訴者，應一併繳納上訴審裁判費
。
中    華    民    國   100    年    12    月    30    日
                                   書記官  楊宗倫
┌────────────────────────────────┐
│附表：                                                          │
├──┬─────┬─────┬────┬─────┬──────┤
│編號│ 票面金額 │ 票據號碼 │發票日  │退票日即利│得請求金額  │
│    │（新臺幣）│          │        │息起算日  │（新台幣）  │
├──┼─────┼─────┼────┼─────┼──────┤
│001 │  10萬元  │FA0000000 │98.11.21│99.09.03  │97,000元    │
├──┼─────┼─────┼────┼─────┼──────┤
│002 │  60萬元  │FA0000000 │98.11.25│99.09.03  │582,000元   │
├──┼─────┼─────┼────┼─────┼──────┤
│003 │  50萬元  │FA0000000 │98.10.10│99.09.03  │485,000元-  │
│    │          │          │        │          │130,000元=  │
│    │          │          │        │          │355,000元   │
├──┼─────┼─────┼────┼─────┼──────┤
│004 │  20萬元  │FA0000000 │98.10.24│98.10.26  │194,000元   │
├──┼─────┼─────┼────┼─────┼──────┤
│005 │  35萬元  │FA0000000 │98.12.03│99.09.03  │339,500元   │
├──┼─────┼─────┼────┼─────┼──────┤
│006 │  30萬元  │FA0000000 │99.04.3 │99.09.03  │291,000元   │
├──┼─────┼─────┼────┼─────┼──────┤
│合計│205萬元   │          │        │          │1,858,500元 │
└──┴─────┴─────┴────┴─────┴──────┘